【裁判字號】    85,台上,2528
【裁判日期】    850523
【裁判案由】    盜匪
【裁判全文】
最高法院刑事判決                              八十五年度台上字第二五二八號
    上訴人  甲○○
右上訴人因盜匪案件，不服台灣高等法院台中分院中華民國八十五年四月十七日第二
審判決（八十五年度上重訴字第七號，起訴案號：台灣彰化地方法院檢察署八十四年
度偵字第二二一八號），提起上訴，本院判決如左：
    主  文
原判決撤銷，發回台灣高等法院台中分院。
    理  由
本件原判決認定上訴人甲○○於民國八十四年三月十四日下午五時三十分許，在彰化
縣員林鎮○○路八十一號富王小鋼珠店目被害人張江招提菜籃販賣香煙、檳榔及口
香糖，竟覬覦張江招隨身財物，決意強劫其財物，向張江招誑稱伊在彰化縣員林鎮某
地主持賭場，可介紹賭客向張江招購買檳榔，要張江招到彰化縣員林鎮○○路二一二
巷口百姓公廟旁等候云云；張江招不疑有他，依約前往。上訴人即將之帶往彰化縣員
林鎮○○里○○路二一二巷四十九號其兄鄭選住處，與張江招閒聊數句後，上訴人竟
為強劫財物而萌生殺意，於是日下午六時許，偽稱要找人向張江招購買檳榔，而至屋
外機車置物箱內，取出其所有之環狀塑膠繩一條，入屋後乘張江招不注意之際，由背
後將該環狀塑膠繩套入張江招頸部用力緊勒；張江招隨即往前撲倒，上訴人繼續以繩
纏繞其頸部，直至張江招不動時止。但因張江招雙眼不閉，猶如直視上訴人，上訴人
害怕，又將張江招所穿外套拉起蓋住其頭部，再以塑膠繩緊勒纏繞數圈。其間，上訴
人於張江招倒地後，兼以腳踢擊之，張江招終因被摀矇及絞勒窒息死亡，並因被踢擊
及掙扎過程中造成後頭部鴨卵面大皮下出血、左大腿部掌大、卵面大之皮下出血、黑
青傷五傷、陰部皮下出血傷、兩眼眶下卵面大皮下出血；上訴人見張江招已死亡，遂
劫取張江招所有之現金新臺幣（下同）一千七百二十元、金項鍊一條、香煙十餘包及
檳榔約十七、八盒。旋為湮滅罪證，遂將張江招屍體頭部及上身裝入其所有之帆布袋
內，下身則以其所有之雨衣包裹，並再纏繞以繩索，於是日下午七時許，趁夜色昏暗
之際，以其所有之車號ＪＬＥ九八七號機車將屍體載往北方約二百公尺之員林大排水
溝內丟棄，予以遺棄；並將張江招所遺留之菜籃一只、內褲一件、鞋子一雙、絲襪一
條、帽子一頂、檳榔汁杯二條、口香糖十餘條丟棄在員林鎮八堡圳排水溝內，以湮滅
證據。劫得之金項鍊則持往彰化縣員林鎮○○街二十二之一號金賀成銀樓賣與不知情
之林智陽，得款現金五千七百二十元，再回到富王小鋼珠店繼續玩小鋼珠，將所劫得
之金錢均花費淨盡。於翌（十五）日凌晨三時許，至彰化縣員林鎮○○路○段四二四
號其兄鄭選任職之中連貨運有限公司，偽稱檳榔及香煙係伊拾得，而將劫得之檳榔約
五、六粒及香煙三包贈與鄭選，再於同月十六日或十七日下午六時許，至彰化縣永靖
鄉○○街九十巷十九號鄭選居所將劫得之香煙五包贈與鄭選；鄭選亦認識前揭上訴人
贈與之香煙及檳榔係贓物，仍基於概括犯意於前揭時地連續予以收受（鄭選部分，經
第一審法院判處罪刑確定）。迄同月十九日下午四時許，案外人邱元在彰化縣員林鎮
○○里○○路○段一巷排水溝內發現張江招屍體而報警偵辦，經警扣得上訴人所有供
強劫殺人使用之塑膠繩一條及供遺棄屍體使用之帆布袋一只、雨衣一件。嗣查知帆布
袋上書寫之兵籍號碼係上訴人所有，再至鄭選住處查獲張江招所有之香煙，鄭選表示
該批香煙係上訴人所贈與，並表示扣案雨衣係其住家使用，警員查悉上訴人犯本案後
，於同月二十日下午七時三十分許，在彰化縣永靖鄉○○村○○路九十巷十九號捕獲
上訴人等情。因而撤銷第一審關於上訴人部分之判決，改判仍依牽連犯從一重論上訴
人以強劫而故意殺人，累犯罪刑（死刑），固非無見。惟查：(一)卷宗內之筆錄及其他
文書可為證據者，應向被告宣讀，或告以要旨，證物應示被告，令其辨認，如係文書
而被告不解其意義者，應告以要旨，此項程序為公開審判期日所應踐行者，既亦為第
二審審判程序所準用，自應依法踐行此項程序，始稱適法，否則即係於審判期日所應
調查之證據未予調查，若採為裁判之基礎，其判決當然為違背法令。證人徐玉林及林
車之證言（見一審卷第一五七、一五八、一五九、一六九、一七○、一七八頁），暨
卷附上訴人所寫之自白書與所具之陳情狀（分見警卷第七頁及偵查卷第五三－五五頁
），原審並未於審判期日向上訴人宣讀或告以要旨，踐行調查證據程序，有審判筆錄
之記載可稽。原判決竟採為論罪科刑之依據，自難謂無應於審判期日調查之證據而未
予調查之違法。(二)盜匪所得財物，如未費失顯屬存在者，雖未扣押，仍應諭知發還被
害人，此觀懲治盜匪條例第七條第一項之規定自明。而其是否費失而不存在，自應在
事實欄明白認定，詳細記載，方足資為判斷其適用法令是否正當之準據。本件原判決
理由雖載稱：「至於其餘盜匪所得之香煙及檳榔已消費殆盡，而金項鍊一條……所得
價金亦同已花費殆盡」等語；然事實欄並未為此項記載，以致事實記載與理由說明兩
不一致，使判決理由失所依據，已屬可議。又原判決事實欄記載上訴人「將所劫得之
金錢均花費殆盡」（見原判決第二頁正面第九、十行），但於理由欄卻未見說明其憑
以認定盜匪所得金錢均已花費淨盡之證據，其判決理由論證，亦未臻完備。上訴意旨
，雖未指摘及此，然此為本院得依職權調查之事項，應認原判決有發回更審之原因。
據上論結，應依刑事訴訟法第三百九十七條、第四百零一條，判決如主文。
中      華      民      國    八十五    年      五      月    二十三    日
                              最高法院刑事第八庭
                                  審判長法官  紀  俊  乾
                                        法官  吳  雄  銘
                                        法官  劉  敬  一
                                        法官  洪  清  江
                                        法官  李  璋  鵬
      右正本證明與原本無異
                                              書  記  官
中      華      民      國    八十五    年      五      月    二十八    日


司法院資訊處製作；財團法人民間司法改革基金會備份。
